ACORDAO-COMPLETO-2275766

ACÓRDÃO 2147/2019 ATA 35/2019 - PLENÁRIO

VISTOS, relatados e discutidos estes autos de revisão de ofício do Acórdão 9810/2016-TCU-Segunda Câmara, alusivo a aposentadoria deferida pelo Tribunal Regional do Trabalho da 12ª Região,
ACORDAM os Ministros do Tribunal de Contas da União, reunidos em Sessão do Plenário, diante das razões expostas pelo Relator, com fundamento no art. 71, inciso III, da Constituição Federal e nos arts. 1º, inciso V, 39, inciso II, e 45 da Lei 8.443, de 16 de julho de 1992, c/c o art. 260, § 2°, do Regimento Interno, em:
9.1. rever de ofício o Acórdão 9810/2016-TCU-Segunda Câmara para considerar ilegal a aposentadoria de Marcio Luiz Zucco, cancelando, em consequência, o registro do ato número de controle 20787200-04-2013-000032-8;
9.2. dispensar o ressarcimento das quantias indevidamente recebidas, em boa-fé, pelo interessado, consoante o Enunciado 106 da Súmula de Jurisprudência deste Tribunal;
9.3. determinar ao Tribunal Regional do Trabalho da 12ª Região, com fulcro nos arts. 71, inciso IX, da Constituição Federal e 262 do Regimento Interno desta Corte, que:
9.3.1. faça cessar, no prazo de 15 (quinze) dias, contado a partir da ciência desta deliberação, os pagamentos decorrentes do ato impugnado, sob pena de responsabilidade solidária da autoridade administrativa omissa;
9.3.2. emita e disponibilize no sistema Sisac, no prazo de 30 (trinta) dias, novo ato inicial de aposentadoria para o interessado, adequando a proporcionalidade dos proventos ao tempo de serviço efetivamente comprovado (25 anos, 2 meses e 4 dias) ;
9.3.3. dê ciência do inteiro teor desta deliberação ao sr. Marcio Luiz Zucco, alertando-o de que o efeito suspensivo proveniente da interposição de eventuais recursos, caso não providos, não o exime da devolução dos valores indevidamente percebidos após a notificação;
9.3.4. envie a esta Corte de Contas, no prazo de 30 (trinta) dias, por cópia, comprovante de que o interessado teve ciência desta deliberação;
9.4. determinar à Sefip que monitore o cumprimento das medidas indicadas nos subitens anteriores;
9.5. encaminhar cópia desta deliberação, para conhecimento, à Advocacia-Geral da União e ao juízo da 6ª Vara Federal da 1ª Região.

Revisão de ofício de acórdão que considerou legal, para fins de registro, ato de aposentadoria.

Tribunal Regional do Trabalho da 12ª Região/SC.

3. Interessado: Marcio Luiz Zucco (XXX.053.179-XX).

13.1. Ministros presentes: Ana Arraes (na Presidência), Walton Alencar Rodrigues (Revisor), Benjamin Zymler (Relator), Raimundo Carreiro e Bruno Dantas.
13.2. Ministros-Substitutos convocados: Augusto Sherman Cavalcanti e Marcos Bemquerer Costa.
13.3. Ministro-Substituto presente: Weder de Oliveira.

BENJAMIN ZYMLER

Adoto como parte do relatório, com os ajustes de forma pertinentes, a instrução elaborada no âmbito da Secretaria de Fiscalização de Pessoal (Sefip) , a qual contou com a anuência dos dirigentes da unidade técnica:
"INTRODUÇÃO 
1.	Trata-se de ato de aposentadoria do Senhor MARCIO LUIZ ZUCCO, no cargo de Juiz do Trabalho Titular do Tribunal Regional do Trabalho da 12ª Região/SC (TRT-12) , submetido, para fins de registro, à apreciação do Tribunal de Contas da União (TCU) , de acordo com o art. 71, inciso III, da Constituição Federal.
2.	O ato foi cadastrado e disponibilizado ao TCU por intermédio do Sistema de Apreciação e Registro de Atos de Admissão e Concessões (Sisac) , na forma dos arts. 2o, caput e inciso II, e 4o, caput, da Instrução Normativa - TCU 55/2007.
EXAME TÉCNICO
3.	Em nossa instrução de peça 14, foi demonstrado que o ato de aposentadoria do interessado, apreciado pela legalidade por intermédio do Acórdão 9810/2016-TCU-Segunda Câmara, apresentava elementos que indicavam violação da ordem legal, em razão da averbação de tempo de serviço prestado no exercício da advocacia e estagiário da Ordem dos Advogados do Brasil - OAB, sem comprovação do recolhimento das contribuições previdenciárias.
4.	Diante disso, objetivando proceder revisão de ofício do julgamento do ato de aposentadoria, foi proposto sorteio de novo relator para que autorizasse novo exame do ato.
5.	Por intermédio do despacho constante na peça 18, o Ministro-Relator autorizou a proposta desta Unidade Técnica, razão pela qual efetivamos nova instrução na peça 20 para que fosse efetivada oitiva do interessado, com vistas a apresentar seus argumentos, em obediência aos princípios do contraditório e ampla defesa previstos no art. 5º, inciso LV, da Constituição Federal, e art. 260, § 2º, do Regimento Interno deste Tribunal (...) .
6.	Devidamente notificado da oitiva desta Unidade Técnica (peça 23) , o interessado apresentou seus argumentos, que foram juntados na peça 24. São as seguintes alegações apresentadas:
	a) que o tempo de serviço/contribuição considerado pelo TRT-12, quando do cálculo de sua aposentadoria, não foi de seu conhecimento. Entretanto, presumiu e presume correto;
	b) que o TRT-12 zela pela legalidade de seus atos administrativos, sendo que jamais percebeu, seja na condição de servidor ou na condição de magistrado, qualquer valor que não seja legalmente autorizado. Assim, não teria porque duvidar da legalidade do tempo de serviço/contribuição considerado para apurar o tempo e o valor de sua aposentadoria;
	c) que somente tomou conhecimento do questionamento do TCU quanto ao seu tempo de advocacia, averbado para fins de aposentadoria, por intermédio do Ofício SGP 189/2016, de 28/9/2016, expedido pelo TRT-12, sendo que esse expediente não fez qualquer menção sobre eventual subtração desta averbação no valor da aposentadoria;
	d) que invoca a aplicação, ao presente processo, do contido na Súmula 249 do TCU, para o fim de não ser eventualmente determinada a devolução de valores recebidos a maior, decorrentes de sua aposentadoria, haja vista a presumível legalidade do ato administrativo do TRT-12, o caráter indiscutivelmente alimentar do valor recebido e de sua boa-fé;
	e) que invoca, quanto ao mérito, a determinação constante nos autos do processo nº 0003825-44.2015.4.01.3400, do Juízo da 6ª Vara Federal do Distrito Federal, em sede liminar, dirigida aos TRTs de toda a República Federativa do Brasil, para o fim de considerar, na apuração do tempo de serviço de aposentadoria, a certidão expedida pela OAB, independente de prova de pagamento das contribuições previdenciárias, o que demonstra que o tema já é objeto de ação judicial interposta em data anterior ao Ofício 9997/2016, desde TCU, a ele dirigido;
	f) que invoca, em aditamento ao item supra, o contido na Súmula 473 do STF.
Análise dos argumentos
7.	A respeito da decisão judicial, de fato, consoante sentença proferida em 19/12/2016, pela MM. Juíza Federal Titular da 6ª Vara Federal/DF, nos autos do processo 3825-44.2015.4.01.3400, cuja cópia foi anexada aos autos (peça 25) , relativamente aos associados da ANAMATRA - Associação Nacional dos Magistrados do Trabalho, consta expressamente do decisum a determinação de que a UNIÃO compute o tempo de advocacia anterior à Emenda Constitucional 20/1998 apenas com base em certidão expedida pela Ordem dos Advogados do Brasil, independentemente de prova de pagamento das contribuições previdenciárias.
8.	Todavia, cabe esclarecer que a existência de decisão judicial contrária ao entendimento do TCU não impede ou vincula a apreciação do ato submetido a registro. Aliás a sentença judicial somente faz coisa julgada entre as partes que tenham figurado na relação processual e a ela subjacentes, não beneficiando nem prejudicando terceiros. Portanto, como este Tribunal não faz parte do processo, não há óbice que o TCU aprecie o ato ou vincule sua decisão ao decidido pelo judiciário.
9.	Diga-se que a existência de decisão judicial divergente não obsta a atuação do TCU, mesmo por objeto de assuntos semelhantes, haja vista a independência de instâncias e a competência do TCU para apreciar os atos submetidos a registro. 
10.	O TCU exerce a sua jurisdição independentemente das demais instâncias. O Tribunal possui competências próprias e privativas, estatuídas pela Constituição Federal e pela sua Lei Orgânica, inexistindo vinculação entre o processo do TCU e outro versando sobre idêntica matéria no âmbito do Poder Judiciário ou da Administração Pública.
11.	Cabe esclarecer que é firme o entendimento deste Tribunal de que as decisões de órgãos do Poder Judiciário ou da Administração Pública não podem compelir esta Corte de Contas a registrar ato de aposentadoria, salvo quando o Tribunal for parte e a determinação for expedida pelo STF, a exemplo dos Acórdão 1857/2003-TCU-Plenário (Ministro-Relator Adylson Motta) , 961/2006, 962/2006 e 963/2006 todos do Plenário, cujo Ministro-Relator foi Walton Alencar Rodrigues.
12.	Assim, consoante Decisão 504/2001-TCU-Plenário (Ministro-Relator Marcos Vilaça) e Acórdãos 2.636/2008 e 2.229/2009, ambos do Plenário, tendo como Ministro-Relator André Luis de Carvalho, é entendimento pacífico do TCU de que o tempo prestado no exercício da advocacia somente pode ser averbado para fins de aposentadoria se houver a comprovação do recolhimento previdenciário.
13.	Diante disso, como o TCU é instância independente, não há que se invocar a Sumula 473 do STF, para que o ato de aposentadoria do interessado seja apreciado pela legalidade.
14.	Por fim, sobre a boa-fé, cabe esclarecer que ela sempre foi observada por este Tribunal nas suas determinações. No caso concreto, de fato, não há qualquer elemento nos autos que demonstre a má-fé do interessado, razão pela qual esta Unidade Técnica propõe que seja dispensada a devolução dos valores recebidos indevidamente até a decisão que vier a ser proferida. Aliás, já é praxe deste Tribunal, quando do julgamento dos atos submetidos a registro, desde que não haja má-fé, isentar os interessados da devolução dos valores percebidos de boa-fé. Isso é o que dispõe o Enunciado 106 da Súmula de Jurisprudência deste Tribunal.
15.	Entretanto, cabe esclarecer que a aplicação do entendimento exposto no parágrafo anterior somente isenta da devolução os valores percebidos indevidamente até a ciência por parte da Unidade Jurisdicionada da decisão que vier a ser proferida, não alcançando a continuidade do pagamento dos proventos de aposentadoria, que ora está sendo impugnado. Portanto, entende-se que deve ser acolhido parcialmente esse argumento tão somente no que diz respeito a isentar o magistrado da devolução dos valores percebidos indevidamente até a decisão que vier a ser proferida.
16.	Como já foi demonstrado em nossa instrução de peça 14, parágrafos 9 e 10, depois de ajustes no mapa de tempo de serviço/contribuição, o magistrado contou com tempo de contribuição total de 25 anos, 2 meses e 4 dias, o que lhe garantiria proventos na proporcionalidade de 25/35 avos. Diante disso, como o ato submetido a registro foi deferido proventos na proporcionalidade de 26/35 avos, entende-se que ele deve ser apreciado pela ilegalidade.
17.	Nada obstante, deve-se dispensar a devolução dos valores indevidamente recebidos de boa-fé, nos termos do Enunciado 106 da Súmula de Jurisprudência deste Tribunal.
CONCLUSÃO 
18.	A abrangência e a profundidade das verificações levadas a efeito fundamentam convicção de que o ato de aposentadoria do magistrado, apreciado pela legalidade por intermédio do Acórdão 9810/2016-TCU-Segunda Câmara, apresentava elementos que indicavam violação da ordem legal, em razão da averbação, para fins de aposentadoria, de tempo de serviço prestado no exercício da advocacia e estagiário da Ordem dos Advogados do Brasil - OAB, sem comprovação do recolhimento das contribuições previdenciárias, resultando em proventos de aposentadoria superiores ao devido, conforme já demonstrado nesta instrução.
19.	Em razão disso, esta Unidade Técnica entende que deve ser revisto o julgamento do ato de aposentadoria do magistrado, para que ele seja apreciado pela ilegalidade. 
PROPOSTA DE ENCAMINHAMENTO 
20.	Ante o exposto, com fundamento nos arts. 71, inciso III, da Constituição Federal, 1o, inciso V, e 39, inciso II, da Lei 8.443/1992 e 260, § 1o, do Regimento Interno do Tribunal de Contas da União, propõe-se:
a) promover a revisão de ofício do Acórdão 9810/2016-TCU-Segunda Câmara, para que o ato de aposentadoria do magistrado seja apreciado pela ilegalidade, em razão da averbação, para fins de aposentadoria, de tempo de serviço prestado no exercício da advocacia e estagiário da Ordem dos Advogados do Brasil - OAB, sem comprovação do recolhimento das contribuições previdenciárias, resultando em proventos de aposentadoria superiores ao devido;
b) dispensar o ressarcimento das quantias indevidamente recebidas de boa-fé, consoante o disposto no Enunciado nº 106 da Súmula de Jurisprudência do TCU;
c) determinar ao Tribunal Regional do Trabalho da 12ª Região (TRT-12) que:
c.1) abstenha-se de realizar pagamentos para o ato ora apreciado pela ilegalidade, no prazo 15 (quinze) dias, contado a partir da ciência desta deliberação, sujeitando-se a autoridade administrativa omissa à responsabilidade solidária, nos termos do art. 262, caput, do Regimento Interno do TCU;
c.2) emita novo ato de aposentadoria do magistrado, no prazo de trinta dias, contados da ciência da decisão que vier a ser proferida, adequando a proporcionalidade dos proventos ao tempo de serviço/contribuição computado para fins de aposentadoria (25 anos, 2 meses e 4 dias) ;
c.3) comunique o magistrado do teor desta decisão, alertando-o de que o efeito suspensivo proveniente da interposição de eventuais recursos não o exime da devolução dos valores percebidos indevidamente após a respectiva notificação, caso os recursos não sejam providos;
c.4) no prazo de trinta dias, contados da ciência da decisão, envie a este Tribunal documentos comprobatórios de que o magistrado está ciente do julgamento deste Tribunal."
2.	O Ministério Público, acompanhando as conclusões da unidade técnica, consigna:
	"..........................................................................................................................................
3.	(...) observa-se que o recorrente alega estar protegido por recente decisão proferida nos autos do processo judicial nº 3825-44.2015.4.01.3400, em trâmite na 6ª Vara Federal/DF (peça 25) , a qual deferiu o pedido de tutela de urgência para determinar à União o cômputo do tempo de advocacia anterior à EC 20/1998 apenas com base na certidão expedida pela OAB, independentemente de prova de pagamento das contribuições previdenciárias.
4.	Trata-se de ação interposta conjuntamente pela Associação Nacional dos Magistrados do Trabalho (ANAMATRA) e pela Associação dos Juízes Federais do Brasil (AJUFE) , cujos efeitos alcançam apenas os associados abrangidos por aquela demanda, conforme consignado na própria decisão judicial à peça 25, p. 9. 
5.	Isto porque os requisitos para a representação dos filiados em ações coletivas interpostas por associações já foram objeto de apreciação pelo STF ao julgar o Recurso Extraordinário RE 573.232/SC, de relatoria do Ministro Marco Aurélio, com repercussão geral reconhecida. Naquela oportunidade, ao analisar o disposto no art. 5º, inciso XXI, da Constituição Federal, a Corte Suprema entendeu que as entidades associativas têm legitimidade para representar seus filiados judicial ou extrajudicialmente somente mediante autorização expressa destes, a qual deve ser apresentada no processo de conhecimento e com a lista de todos os representados ser juntada à inicial.
6.	Todavia, em que pese não constar dos autos a lista dos abrangidos pela referida demanda, entende-se que a falta de tal informação não impediria que ela fosse verificada futuramente pelo TRT-12, com vistas a suspender o cumprimento da determinação de cessar os pagamentos decorrentes da parcela impugnada.
7.	Não obstante, ao analisar os tempos averbados para o interessado, antes e após o expurgo do tempo de advocacia e como estagiário da OAB (peça 12, p. 4 e 7) , foi possível constatar que, mesmo se computado o tempo de advocacia por força da decisão judicial, o interessado somaria apenas 25 anos, 3 meses e 7 dias de tempo total para a aposentadoria, uma vez que o tempo como estagiário da OAB (1 ano, 8 meses e 10 dias) não é objeto daquela ação. 
8.	Assim, considerando que, independentemente de o interessado estar ou não protegido pela antecipação de tutela nos autos do processo judicial nº 3825-44.2015.4.01.3400, em trâmite na 6ª Vara Federal/DF, o encaminhamento a ser dado nos presentes autos é o mesmo, este membro do Ministério Público de Contas manifesta anuência à proposta de encaminhamento alvitrada pela unidade técnica."
	É o relatório.

não há

Procurador Sergio Ricardo Costa Caribé.

APOSENTADORIA. REGISTRO. VERIFICAÇÃO POSTERIOR DE QUE O BENEFICIÁRIO TEVE COMPUTADO EM SEU FAVOR TEMPO DE SERVIÇO PARA O QUAL NÃO HOUVE CONTRIBUIÇÃO PREVIDENCIÁRIA. INTIMAÇÃO DO INTERESSADO, NA FORMA REGULAMENTAR. NÃO APRESENTAÇÃO DE ELEMENTOS BASTANTES PARA DESCARACTERIZAR A IRREGULARIDADE. REVISÃO DE OFÍCIO DO ACÓRDÃO ORIGINÁRIO. NEGATIVA DE REGISTRO. DETERMINAÇÕES. O tempo de serviço prestado na condição de estagiário não pode ser considerado para fins de aposentadoria no regime estatutário. Incidência da Súmula TCU 251. Não se confundem o tempo de inscrição na OAB e o tempo de efetivo exercício de atividade advocatícia, ambos passíveis de certificação pela autarquia corporativa. O Regulamento Geral do Estatuto da Advocacia e da OAB estabelece no seu art. 5º que "considera-se efetivo exercício da atividade de advocacia a participação anual mínima em cinco atos privativos previstos no artigo 1º do Estatuto, em causas ou questões distintas". Ilegalidade do ato de aposentadoria em virtude da consideração de tempo de estágio na proporcionalidade dos proventos.

APOSENTADORIA (APOS)

Secretaria de Fiscalização de Pessoal (SEFIP).

Por meio do Acórdão 9810/2016-TCU-Segunda Câmara, esta Corte considerou legal a aposentadoria de Marcio Luiz Zucco, no cargo de juiz do trabalho, concedida pelo Tribunal Regional do Trabalho da 12ª Região (TRT-12) . A inativação se deu com fulcro no art. 93, inciso VIII, da Constituição, c/c os arts. 42, inciso V, e 56 da Lei Complementar 35/1979 (aposentadoria compulsória, com proventos proporcionais, decorrente de decisão administrativa motivada por conduta incompatível do magistrado com a dignidade, a honra e o decoro do cargo) .
2.	Mais tarde, todavia, verificou-se que o interessado teve computado em seu favor tempos de serviço qualificados como "exercício da advocacia" (4 anos, 8 meses e 26 dias) e "OAB - estagiário" (1 ano, 8 meses e 10 dias) , para os quais não houve contribuição previdenciária. 
3.	Indagado a respeito, o órgão de origem informou que, em substituição a tais períodos, o ex-magistrado teria outros 4 anos, 7 meses e 15 dias de tempos de contribuição, certificados pelo INSS, os quais não foram originalmente considerados por serem concomitantes com aqueles indicados pela OAB. Assim, o tempo líquido irregular (sem contribuição) seria de pouco mais de 1 ano e 9 meses, de modo que o inativo, aposentado à razão de 26/35, faria jus, na realidade, a 25/35. 
4.	Chamado aos autos para se manifestar a respeito, em observância ao princípio do contraditório e à ampla defesa, o sr. Marcio Luiz Zucco, fundamentalmente (peça 24, p. 2) :
"invoca a determinação constante nos autos nº 0003825-44.2015.4.01.300, do Juízo da 6ª Vara Federal do Distrito Federal, em sede de liminar, dirigida aos TRTs de toda a República Federativa do Brasil, para o fim de considerar, na apuração do tempo de aposentadoria, a certidão expedida pela OAB, independentemente de prova de pagamento das contribuições previdenciárias".
5.	A propósito, esclarece que "é associado da Anamatra, uma das autoras da aludida ação, pelo que estaria abrangido pela decisão judicial mencionada".
6.	Na instrução do feito, a Secretaria de Fiscalização de Pessoal (Sefip) sustenta que "a existência de decisão judicial divergente não obsta a atuação do TCU, mesmo por objeto de assuntos semelhantes, haja vista a independência de instâncias e a competência do TCU para apreciar os atos submetidos a registro". Assim, na linha do "entendimento pacífico do TCU de que o tempo prestado no exercício da advocacia somente pode ser averbado para fins de aposentadoria se houver a comprovação do recolhimento previdenciário", propugna a revisão de ofício do Acórdão 9810/2016-TCU-Segunda Câmara, para que seja negado registro à concessão e determinada à origem a emissão de novo ato, com a adequação da proporcionalidade dos proventos. 
7.	De sua parte, o Ministério Público observa, sobre a decisão judicial referida pelo inativo, que, à luz do entendimento firmado pelo Supremo Tribunal Federal (STF) no Recurso Extraordinário 573.232, com repercussão geral reconhecida, "as entidades associativas têm legitimidade para representar seus filiados judicial ou extrajudicialmente somente mediante autorização expressa destes, a qual deve ser apresentada no processo de conhecimento e com a lista de todos os representados juntada à inicial". Acrescenta que, embora não conste dos autos a lista dos favorecidos pela tutela antecipada obtida pela Anamatra, é possível constatar que os efeitos da decisão não alcançam a situação fática do sr. Marcio Luiz Zucco, uma vez que, com a posterior averbação dos períodos certificados pelo INSS, o tempo sem contribuição do interessado se reduz, na prática, àquele alusivo ao estágio, estranho ao objeto da ação. Destarte, conclusivamente, acompanha o encaminhamento sugerido pela unidade técnica.
8.	Em essência, acolho as conclusões dos pareceres.
9.	A obrigatoriedade de comprovação das contribuições previdenciárias de advogados, para efeito de cômputo de tempo de serviço no regime próprio do funcionalismo, não surgiu com a Emenda Constitucional 20/1998. Muito antes disso, a Lei 3.807/1960 já incluía os trabalhadores autônomos, caso dos advogados sem vínculo empregatício, como segurados obrigatórios do Regime Geral de Previdência Social (RGPS) e, como tais, sujeitos ao recolhimento das respectivas contribuições.
10.	O advento da Loman (Lei Complementar 35/1979) em nada alterou esse quadro. 
11.	Na realidade, a possibilidade de computar até quinze anos de exercício da advocacia para fins de aposentadoria e disponibilidade, conferida aos juízes nomeados para vagas reservadas à categoria, prevista no art. 77 da norma, tinha em perspectiva a exigência de trinta anos de serviço público para a inativação facultativa de magistrados vitalícios, estabelecida no art. 74. Ou seja, sem aquela possibilidade, um advogado experiente, nomeado juiz com mais de 40 anos de idade, não poderia se aposentar voluntariamente, tendo de aguardar a aposentadoria compulsória aos setenta anos. 
12.	A Lei Complementar, portanto, apenas flexibilizou o requisito, equiparando a "serviço público" a advocacia privada. Não houve, em nenhuma hipótese, dispensa de recolhimento das contribuições previdenciárias pertinentes. Reproduzo os dispositivos:
"Art. 74 - A aposentadoria dos magistrados vitalícios será compulsória, aos setenta anos de idade ou por invalidez comprovada, e facultativo, após trinta anos de serviço público, com vencimentos integrais, ressalvado o disposto nos arts. 50 e 56.
Parágrafo único - Lei ordinária disporá sobre a aposentadoria dos Juízes temporários de qualquer instância.
..........................................................................................................................................
Art. 77 - Computar-se-á, para efeito de aposentadoria e disponibilidade, o tempo de exercício da advocacia, até o máximo de quinze anos, em favor dos Ministros do Supremo Tribunal Federal e dos membros dos demais Tribunais que tenham sido nomeados para os lugares reservados a advogados, nos termos da Constituição Federal."
13.	Lembro que, à luz da firme jurisprudência do Supremo Tribunal Federal e do Superior Tribunal de Justiça, mesmo o trabalhador que busca averbar, pelo instituto da contagem recíproca, tempo de atividade rural no regime estatutário de previdência (RPPS) é obrigado a comprovar o pagamento, ainda que extemporâneo, de contribuição previdenciária, ante a necessidade de compensação dos regimes (§ 9º do art. 201 da Constituição Federal) . Ora, se assim é para servidores públicos que, em algum momento de sua vida laboral, estiveram sujeitos a condições de trabalho particularmente árduas - as quais justificavam, como ainda justificam, um tratamento assistencialista da legislação -, soaria paradoxal, para dizer o mínimo, admitir a averbação graciosa de tempo de atividade advocatícia, com o agravante, diga-se de passagem, de que se estaria a permitir o cômputo de período que o próprio regime de origem dos advogados (RGPS) , exatamente pela falta das contribuições, não permitiria.
14.	Posto isso, atenho-me ao conteúdo da tutela de urgência obtida pela Anamatra no Processo 0003825-44.2015.4.01.3400, em curso na 6ª Vara Federal da 1ª Região. 
15.	Os limites da lide foram assim descritos pelo juízo (peça 25, p. 8-9; grifei) :
"A controvérsia a ser dirimida consiste em saber se o período trabalhado pelos associados da parte autora antes da Emenda Constitucional nº 20/1998 (que eliminou o tempo de serviço e criou em substituição o tempo de contribuição, para fins de concessão de benefício previdenciário) , na qualidade de advogados privados deve ou não vir acompanhado de prova do pagamento das contribuições previdenciárias."
16.	A questão, nesses termos definida, foi assim enfrentada e decidida, em juízo de cognição sumária:  
"Antes da citada alteração constitucional, a legislação previdenciária se referia ao tempo de serviço para fins de concessão de benefícios previdenciários. Bastava a comprovação do exercício de atividade laborativa, sem a necessidade de verter contribuições ao sistema previdenciário.
Após a aludida emenda, considerada a primeira reforma da previdência social após a Constituição de 1998, extinguiu-se o tempo de serviço e criou-se o tempo de contribuição, que leva em conta apenas as contribuições previdenciárias efetivamente pagas - ou ao menos aqueles com presunção de pagamento quando há responsabilização tributária das empresas.
Deriva do exposto, pois, que o serviço prestado pelos associados da parte autora antes da EC nº 20/98 na qualidade de advogados privados deve ser considerado para fins de concessão de benefício previdenciário, ainda que não tenham vertido contribuições ao sistema previdenciário.
............................................................................................................................................
Com essas considerações, rejeito as preliminares e defiro o pedido de tutela de urgência para determinar que a Ré, relativamente aos associados abrangidos nesta demanda, compute o tempo de advocacia anterior à Emenda Constitucional nº 20/1998 apenas com base em certidão expedida pela Ordem dos Advogados do Brasil, independentemente de prova de pagamento das contribuições previdenciárias (...) ".
17.	Como se vê, sem se ater à legislação previdenciária então em vigor, em particular à Lei 3.807/1960, o juízo da 6ª Vara assegurou liminarmente aos associados da Anamatra o cômputo do tempo de advocacia anterior à EC 20/1998 com base apenas em certidão expedida pela OAB. 
18.	Nada obstante, esse "tempo de advocacia" foi expressamente qualificado pelo mesmo juízo como "o período trabalhado" ou "o serviço prestado antes da Emenda na qualidade de advogados privados". 
19.	Resta claro, portanto, que o que se admitiu, liminarmente, foi a averbação precária do tempo de efetiva atividade advocatícia certificado pela autarquia corporativa.
20.	Ocorre que a certidão apresentada pelo sr. Marcio Luiz Zucco ao TRT-12 (peça 12, p. 10) , conquanto emitida pela seccional da OAB em Santa Catarina, nada afirma sobre o eventual exercício de atividade advocatícia pelo interessado. Na verdade, o documento apenas informa o período em que ele esteve inscrito na seção, primeiro como estagiário, depois como advogado.
21.	Ora, inscrição na entidade de classe não se confunde com o exercício efetivo da profissão. De fato, é o próprio Regulamento Geral do Estatuto da Advocacia e da OAB que estabelece:
"Art. 5º Considera-se efetivo exercício da atividade de advocacia a participação anual mínima em cinco atos privativos previstos no artigo 1º do Estatuto, em causas ou questões distintas. 
Parágrafo único. A comprovação do efetivo exercício faz-se mediante: 
a) certidão expedida por cartórios ou secretarias judiciais; 
b) cópia autenticada de atos privativos; 
c) certidão expedida pelo órgão público no qual o advogado exerça função privativa do seu ofício, indicando os atos praticados."
22.	Portanto, a certidão apresentada pelo ex-magistrado não se coaduna com aquela especificada pelo juízo da 6ª Vara em sua decisão liminar.
23.	De toda sorte, ainda que assim não fosse, a averbação subsequente dos tempos de serviço certificados pelo INSS em nome do sr. Marcio Luiz Zucco supre a maior parte do período impugnado, restando, na prática, apenas o tempo de estagiário, completamente estranho à ação judicial, como anotou o representante do Parquet.
24.	Expurgado, pois, o período irregularmente averbado, restam ao interessado pouco mais de 25 anos de tempo de serviço, o que lhe assegura a percepção de proventos à razão de 25/35, em vez dos atuais 26/35.
25.	Saliento, por fim, que o ato em exame foi emitido em abril de 2013, pelo TRT-12, e registrado em agosto de 2016, pelo TCU, encontrando-se, pois, dentro do prazo revisional estabelecido no art. 260, § 2º, do Regimento Interno desta Corte.
26.	Diante do exposto, voto no sentido de que este Colegiado adote a deliberação que ora submeto à sua apreciação.
TCU, Sala das Sessões Ministro Luciano Brandão Alves de Souza, em 11 de setembro de 2019.
BENJAMIN ZYMLER 
Relator

Na Sessão de 9/8/2017, pedi vistas dos presentes autos, para melhor avaliar a proposta do Relator, E. Ministro Benjamim Zymler, no sentido de rever de ofício o Acórdão 9810/2016-TCU-Segunda Câmara, por meio do qual foi julgado legal o ato de aposentadoria compulsória de Marcio Luiz Zucco, com proventos proporcionais, no cargo de juiz do trabalho do Tribunal Regional do Trabalho da 12ª Região (TRT-12) . 
Naquela assentada, acolhendo parcialmente os pareceres da Secretaria de Fiscalização de Pessoal e do Ministério Público, o relator submeteu ao Colegiado proposta de ilegalidade do ato de aposentadoria, porquanto identificado o cômputo, em favor do interessado, do tempo de estagiário de direito, supostamente comprovado por meio de certidão emitida pela OAB, sem a comprovação da contribuição previdenciária correspondente.
Importante rememorar que a proposta inicial de revisão do referido ato apontou que a irregularidade atingia não só o tempo de estágio, mas também tempo de exercício da advocacia, então averbado pelo interessado.
Tanto é assim que, na oitiva para o exercício do direito ao contraditório e à ampla defesa, previsto no art. 5º, inciso LV, da Constituição Federal, e art. 260, § 2º, do Regimento Interno do TCU - foram solicitados esclarecimentos para a ocorrência assim descrita: 
identificou-se averbação, para fins de aposentadoria, de tempo de serviço prestado no exercício da advocacia e estagiário da Ordem dos Advogados do Brasil - OAB, sem comprovação, por intermédio de certidão de tempo de contribuição emitida pelo Instituto Nacional do Seguro Social - INSS, do recolhimento das contribuições previdenciárias. Isso porque a jurisprudência deste Tribunal consubstanciada na Decisão 504/2001-TCU-Plenário e Acórdãos 2.636/2008 e 2.229/2009, ambos do Plenário, é no sentido de que esse tempo somente poderá ser averbado para fins de aposentadoria se comprovado o recolhimento das respectivas contribuições previdenciárias, conforme demonstrado na instrução anexa
Tal fato, me levou a pedir vistas dos autos, com o intuito de verificar a aderência dos pareceres à discussão em curso no TC Processo 012.621/2016-1, no âmbito do qual, posteriormente, foi proferido o subitem 9.3 do Acórdão 1435/2019-TCU-Plenário, firmando o seguinte entendimento:
"9.3. esclarecer que é legal, para fins de aposentadoria de magistrado, a contagem do tempo exercido como advogado, independentemente do recolhimento das contribuições previdenciárias, desde que comprovada por meio de certidão da OAB, apenas para os interessados que ingressaram na carreira antes do advento da Emenda Constitucional 20/1998, de 16/12/1998."
O entendimento acima foi objeto de embargos conhecidos e não providos e, atualmente, é objeto do pedido de reexame, formulado pelo Ministério Público junto ao TCU, sobre o qual deve incidir o efeito suspensivo de que trata o art. 33, c/c o art. 48 da Lei 8.443/1992. 
Ocorre que, analisando detidamente o voto do E. Relator, verifico que a questão relacionada ao período de advocacia, tratada no mencionado processo, perdeu relevância nestes autos, tendo em vista que o TRT-12 apresentou elementos que comprovam o exercício, pelo interessado, de outras atividades laborativas, com contribuição, que substituem seu tempo de inscrição na OAB na condição de advogado (peça 12, pg. 7/9) .
Remanesce neste processo, portanto, discussão estranha ao escopo da decisão, objeto do TC Processo 012.621/2016-1, tendo vista a necessidade de se avaliar a possibilidade de o tempo de estagiário, com ou sem a devida contribuição, ser computado como tempo de serviço para aposentadoria no cargo de magistrado.
A discussão, a meu ver, não pode passar ao largo da jurisprudência deste Tribunal, consubstanciada no Enunciado 251 da Súmula de Jurisprudência desta Corte de Contas, que assim dispõe:  
É indevida a averbação de período como aluno monitor, estagiário e residente médico para fins de aposentadoria, eis que tais atividades são retribuídas mediante bolsa de estudos, sem relação empregatícia.
Nessa linha, os votos condutores dos Acórdão 3678/2009-TCU-Segunda Câmara (Ministro-Relator Benjamim Zymler) , 10.394/2016-2ª Câmara (Ministro-Relator Vital do Rêgo) , 5.541/2016-1ª Câmara (Ministro-Relator Bruno Dantas) e 1460/2017-1ª Câmara (Ministro-Relator Benjamim Zymler) .
Importante ressaltar que, no voto condutor do mencionado Acórdão 3678/2009-TCU-Segunda Câmara, o E. Ministro Benjamin Zymler defendeu a ausência de amparo legal para o cômputo, no tempo de serviço necessário à aposentadoria nas carreiras jurídicas da magistratura e do Ministério Público, do período de inscrição como estagiário da OAB, deixando assente seu entendimento de que este não se insere no tempo de advocacia de que trata o art. 231, § 1º, da Lei Complementar 75/1993.
Neste processo, além de apontar a ausência de contribuição previdenciária correspondente ao tempo de estagiário, o Relator considera que a certidão emitida pela OAB não deixa claro se, durante esse período, o interessado efetivamente exerceu atividades de advocacia, porquanto o documento informa apenas o período em que esteve inscrito na seção, como estagiário e, depois, como advogado.
Acrescenta que, de acordo com o art. 5 º do Regulamento Geral do Estatuto da Advocacia e da OAB, a mera inscrição na entidade de classe "não se confunde com o exercício da profissão". 
Diante desses elementos, nos termos do Enunciado de Sumula 251, acima transcrito, estou convicto de que é ilegal o cômputo de período de estagiário de direito no ato de aposentadoria de Marcio Luiz Zucco, razão pela qual anuo à proposta de encaminhamento formulada pelo E. Relator. 
TCU, Sala das Sessões Ministro Luciano Brandão Alves de Souza, em 11 de setembro de 2019.
WALTON ALENCAR RODRIGUES 
Relator